【裁判字號】    95,易,474
【裁判日期】    950510
【裁判案由】    脫逃
【裁判全文】
臺灣高雄地方法院刑事判決               95年度易字第474號
公  訴  人  臺灣高雄地方法院檢察署檢察官
被      告  丙○○
上列被告因脫逃案件，經檢察官提起公訴（95年度偵字第1249號
），本院判決如下：
    主  文
丙○○無罪。
    理  由
一、公訴意旨略以：被告丙○○於民國94年10月31日15時30分許
    ，在高雄縣甲仙鄉○○村○○路29號，酒後因細故與乙○○
    爭吵，先砸毀乙○○所有之碗1 只，復持花盆砸毀乙○○所
    有用之以販售肉圓之手推車（毀損部分已另聲請簡易判決處
    刑），經乙○○報警後，由高雄縣政府警察局旗山分局甲仙
    分駐所員警甲○○到場處理，請丙○○前往分駐所說明案情
    時，詎丙○○竟基於妨害公務之犯意，以丟擲鐵製椅子、用
    嘴咬、持菜刀1 把作勢砍殺等強暴方法，使依法執行職務之
    員警甲○○受有右臉顴骨位瘀腫、左臉瘀腫、右腕瘀傷、右
    膝下瘀傷及右肩瘀傷等傷害（傷害及妨害公務部分已另聲請
    簡易判決），嗣支援警力到場後，丙○○終遭制伏並依法逮
    捕，詎丙○○為警帶回分駐所途中，竟趁隙脫逃，最後經警
    循線於同日18時許，在高雄縣甲仙鄉○○村○○路57號「健
    豐保養廠」內逮獲，因認被告涉有刑法第161 條第1 項之脫
    逃罪嫌等語。
二、按犯罪事實應依證據認定之，無證據不得認定犯罪事實；不
    能證明被告犯罪者，應諭知無罪之判決，刑事訴訟法第154
    條第2 項、第301 條第1 項分別定有明文。又刑事訴訟法上
    所謂認定犯罪事實之證據，係指足以認定被告確有犯罪行為
    之積極證據而言，如未能發現有相當證據或證據不足以證明
    ，自不能以推測或擬制之方法以為裁判基礎，而認定不利於
    被告之事實，需依積極證據，苟積極證據不足為不利被告之
    認定時，即應為有利於被告之認定，更不必有何有利之證據
    ；所謂「積極證據足以為不利被告事實之認定」，係指據為
    訴訟上證明之全盤證據資料，在客觀上已達於通常一般之人
    均不致於有所懷疑、而得確信被告確曾犯罪之程度；若未達
    到此一程度，而有合理之懷疑存在時，即無從為有罪之確信
    。而訴訟上所得之全盤證據資料，固不以直接證據為限，間
    接證據亦應包含在內，惟採用間接證據時，必其所成立之證
    據，在直接關係上，雖僅足以證明他項事實，而由此他項事
    實，本於事理之作用足以證明待證事實者，方為合法，若憑
    空之推想，並非得採為證據資料之間接證據，最高法院29年
    上字第3105號、40年臺上字第89號、30年上字第816 號及32
    年上字第67號、76年臺上字第4986號判例均分別明揭斯旨，
    足資參酌。
三、本件公訴人認被告丙○○涉有脫逃罪嫌，無非係以前揭犯罪
    事實業據(一)被告坦承不諱；並有(二)證人即查獲員警甲○○之
    證述綦詳，為其論據。惟訊據被告固坦承於上開時、地，以
    鐵椅子打警察、用嘴咬警察等情，惟堅決否認有何脫逃犯行
    ，辯稱：伊於案發現場沒有為警逮捕過，伊只是拒捕逃逸等
    語。
四、經查：
  (一)按被告以外之人於審判外之言詞或書面陳述，除法律有規定
    者外，不得作為證據，刑事訴訟法第159 條第1 項定有明文
    。證人乙○○於警詢中所為陳述，以及高雄縣政府警察局旗
    山分局甲仙分駐所員警甲○○所製作之職務報告，依首揭法
    條規定，原則上亦無證據能力。然被告以外之人於審判外之
    陳述，雖不符刑事訴訟法第159 條之1 至之4 等4 條之規定
    ，而經當事人於審判程序同意作為證據，法院審酌該言詞陳
    述或書面陳述作成時之情況，認為適當者，亦得為證據，此
    刑事訴訟法第159 條之5 亦定有明文。本件被告至言詞辯論
    終結前，就前開證人於警詢中所為陳述及上開職務報告之證
    據能力亦未聲明異議。再前開證人乙○○於警詢中之陳述，
    亦未經被告主張有何非出於自由意志之情形，是本件認為容
    許該陳述之證據能力，亦無不當，應依刑事訴訟法第159 條
    之5 之規定，認前開證人於警詢中之證述及員警甲○○所製
    作之職務報告具有證據能力。
  (二)按脫逃罪之成立，係指被逮捕監禁後，其身體已入於該管公
    務員實力支配下，乃竟脫逃者而言。本案據某甲所述，上訴
    人僅於搜獲煙土時，乘間逃逸，其身體尚未入路警實力支配
    之下，於本罪上構成要件尚未具備，最高法院17年上字第13
    0 號判例著有明文。次按，依法逮捕拘禁之人，須已置於公
    力拘束之下，始得為本罪之主體。而逮捕既指拘束他人身體
    自由，尚未拘禁於一定處所之行為，則在性質上其行為自須
    持續相當之時間，始足當之，倘若僅有瞬間之拘束，要難謂
    已置於公力拘束之下，最高法院78年度臺上字第1862號判決
    意旨足資參照。
  (三)查被告於上開時、地確有與高雄縣政府警察局旗山分局甲仙
    分駐所員警甲○○發生扭打，並丟擲鐵製椅子、用嘴咬等方
    式，致甲○○受有右臉顴骨位瘀腫、左臉瘀腫、右腕瘀傷、
    右膝下瘀傷及右肩瘀傷等傷害等情，迭據證人甲○○於檢察
    官偵查中及本院審理時證述綦詳，核與證人乙○○於警詢中
    及本院審理時之證述相符，並有行政院衛生署旗山醫院94年
    10月31日診斷證明1 紙附卷可稽，被告涉犯妨害公務及傷害
    部分，復經本院94年度簡字第7180號審認屬實，此部份堪信
    為真實。是被告究有無觸犯刑法第161 條第1 項之脫逃罪，
    首應審酌為被告是否已因上開案件，為警所依法逮捕，而置
    於員警之實力支配之下？倘被告尚未經警依法拘提、逮捕，
    或佯稱就範而乘隙逃逸、或施強暴脅迫而拒捕逃逸、或自願
    配合前往警察機關而嗣後脫逃者，均尚與脫逃罪之構成要件
    有違，自不得遽以該罪相繩。
  (四)證人乙○○於本院審理時證稱：「（問：你在裡面有無看到
    外面所發生的情形？）當時是看到被告把員警甲○○壓在地
    上，我就進去打電話報警。（問：你打電話報警後情形如何
    ？）我本來要打，但因太緊張沒有打，其他的警察就來了。
    （問：後來被告如何逃跑的？）我不知道，我只看到於現場
    警察要去捉被告的動作，我並沒有看到警察有無捉住被告。
    （問：該二名警察到場時，被告是否已離開？）好像走了，
    有沒有捉住被告，我沒有看到。（問：你本來要打電話，但
    因太緊張沒有打，其他的警察就來了，被告此時是否已離開
    現場？）被告看到該名認識的警察來了，就跑了，跑給警察
    追，就往我所住的對面巷子裡跑去，我就看到被告在巷子裡
    跑，警察在後面追。（問：你是看到被告往你住家對面巷子
    裡跑去？）我是探頭出來看，看到被告已跑進我店對面的巷
    子裡，二個警察在後面追。（問：當時是否警察要捉被告，
    沒捉到，被告跑了，警察在後面追？）是的。」等語，並有
    證人乙○○當庭所繪製之現場圖可資為證（本院卷附現場圖
    ）。而員警甲○○於94年10月31日在高雄縣政府警察局旗山
    分局甲仙分駐所所撰寫之職務報告亦載明「職欲將嫌疑人丙○○帶回所內說明，結果丙○○不從就隨手拿起鐵製椅子朝
    職的頭部丟來，及用嘴吧咬傷警員及持乙把菜刀欲殺害員警
    ，導致職頭、臉、手腳均受傷後逃逸，經職通知支援警力林
    俊宏、劉永榮、朱文忠、林良榮、謝偉勝全力追捕，支援警
    力於94年10月31日18時許在甲仙鄉○○路57號（健豐保養廠
    ）查獲嫌疑人丙○○並帶回所內偵辦」等語明確（見本案警
    詢卷第5 頁），顯見案發當時依時間先後順序，於協助警力
    前往支援時，被告業已逃離乙○○所擺設之肉圓攤處，而員
    警甲○○自始即未曾將被告制服，將之置於自己實力支配之
    下，足認被告在支援警力到達時業已逃離現場，是被告所辯
    於案發現場並未為警逮捕乙節，尚無不可信之處。
  (五)雖證人甲○○於本院審理時具結證稱：「（問：95年2 月9
    日之職務報告是否為你撰寫？）是的。（問：為何於該職務
    報告記載「被告持乙把菜刀欲殺害職後便畏罪逃逸離案發現
    場（拒捕逃逸）」？）案發的肉圓店在甲仙派出所左前方約
    20公尺，因為當時我們帶被告到分駐所大門口時，我們有叫
    被告不要跑。（問：於案發現場到底是被告要拿刀要殺你們
    的時候拒捕逃逸，或是已經被你們逮捕送回派出所途中脫逃
    ？）是在我們請被告回派出所時。（問：是否已依法逮捕了
    ？）有一名跟被告認識的警員已經捉住被告的手及肩膀了。
    （問：為何於職務報告中沒有如此記載？）我們已經逮捕被
    告了，且在我們控制中逃走的。（問：為何職務報告中會記
    載「拒捕逃逸」？）我認為這樣就是拒捕逃逸。」等語（見
    95年4 月27日審判筆錄）。可知，證人於前往處理被告毀損
    乙○○肉圓攤之案發現場時，究竟有無踐行以現行犯依法逮
    捕被告之程序，經審判長再三明確訊問，就被告是否涉犯脫
    逃罪構成要件關鍵，即當時被告係拒捕逃逸抑或是逮捕後脫
    逃乙節，證人或稱「請被告回派出所」，或謂「有員警已經
    捉住被告的手及肩膀了」云云，不僅無法明確陳述有無依法
    逮捕之情事，且其不直接肯定之應答，適突顯證人之證詞對
    於是否已完成逮捕程序之避重就輕。而觀於本院於95年2 月
    6 日依職權函詢高雄縣政府警察局旗山分局，針對被告丙○○涉犯脫逃案件，請其查明：(一)本件被告究竟係先經依法逮
    捕後逃逸？(二)抑或是拒捕時逃跑，而由支援警力於健豐保養
    廠尋獲？高雄縣政府警察局旗山分局乃於95年3 月1 日，以
    高縣旗警刑字第0950001412號函附警員甲○○於95年2 月9
    日所撰寫之職務報告，其內容復記載為「職欲將嫌疑人丙○○帶回所內說明偵辦時，便立即遭嫌疑人丙○○未免被警方
    逮捕就隨手拿起鐵製椅子朝職的頭部丟來，及用嘴巴咬傷警
    員及持乙把菜刀欲殺害職後，便畏罪逃離案發現場（拒捕逃
    逸），且致職頭、臉、手腳均受傷，嗣後於曹嫌拒捕逃逸途
    中，經職通知支援警力警員林俊宏、劉永榮、朱文忠、林良
    榮、謝偉勝等全力循線追緝曹嫌，支援警力復於94年10月31
    日18時許在甲仙鄉○○路57號（健豐保養廠）查獲嫌疑人丙○○並帶回所內依法偵辦」等語，有上開本院函稿及職務報
    告1 份附卷可稽，是在本院已明確要求查明被告涉犯情節，
    究為二者中之何者時，該份職務報告係直接肯定予以回覆並
    以括號特別強調並註明，被告係逃離案發現場之後，即「拒
    捕逃逸」後，始由支援警力於健豐保養廠逮捕等情，益足相
    互為證，員警甲○○於職務報告中所為關於如何緝獲被告過
    程之書面陳述，其真實性自毋庸質疑，堪以採信。至證人甲○○上開於本院審理時之證述，何以避重就輕？其身為執法
    人員，亦無不明本院函詢事項之理，則有無受到任何壓力或
    指示，致於本院做證時更改供詞？本院固無從查證，然其上
    開迴避、畏縮、閃躲之陳述內容，顯較其書面陳述為不可信
    ，故為本院所不採。
五、綜上所述，本件僅有被告丙○○涉犯傷害與妨害公務罪之被
    害人即員警甲○○不利之證述，且其不利於被告之部分，復
    與甲○○經本院詢問明確所製作之職務報告所載內容相左，
    其於本院審理中之證詞既無特別可信之處，亦查無其他直接
    與間接證據可資為證，則檢察官對於起訴之犯罪事實，所提
    出之證據在客觀上自未達於通常一般之人均不致有所懷疑、
    而得確信被告確曾犯罪之程度，其有合理之懷疑存在時，即
    無從為有罪之確信，自不得僅憑證人甲○○不利於被告之指
    訴，而遽為被告不利之認定。此外，復查無其他積極證據足
    認被告有何脫逃之犯行，不能證明被告犯罪，揆諸首揭法律
    條文及判例說明，自應諭知被告無罪之判決，以免冤抑。
據上論斷，應依刑事訴訟法第301 條第1 項前段，判決如主文。
中    華    民    國    95    年    5     月    10    日
                  刑事第十一庭  審判長法  官  何秀燕
                                      法  官  林揚奇
                                      法  官  戰諭威
以上正本證明與原本無異。
如不服本判決，應於判決送達後10日內，向本院提出上訴狀。
中    華    民    國    95    年    5     月    10    日
                                      書記官  林佳蓉


司法院資訊處製作；財團法人民間司法改革基金會備份。
